【裁判字號】    92,勞上易,44
【裁判日期】    920708
【裁判案由】    給付退休金差額
【裁判全文】
臺灣高等法院臺中分院民事判決  九十二年度勞上易字第四四號
      上  訴  人  台灣化學纖維股份有限公司
      法定代理人  甲○○
      訴訟代理人  辛○○
      被上訴人    丁○○
                  庚○○
                  壬○○○
                  戊○○○
                  丙○○○
                  乙○○
                  己○○
                  癸○○
                  子○○
右當事人間請求給付退休金差額事件，上訴人對於中華民國九十二年三月十一日臺灣
彰化地方法院九十二年度勞訴字第三號第一審判決提起上訴，本院判決如左：
    主    文
上訴駁回。
第二審訴訟費用由上訴人負擔。
    事實及理由
一、本件被上訴人起訴主張：伊等九人均為上訴人公司僱用之員工，分別於如附表一
    所示之日期到職、離職而退休辦理（其中被上訴人壬○○○、戊○○○、林許秀
    綿為優惠資遣）。上訴人雖於伊等退休時給付退休金，然伊等任職期間因有三班
    制，每月均有中、夜班夜點費如附表二，該夜點費係伊等因工作所得之報酬，且
    係經常性之給付，屬工資之一部分，故應計入平均工資。而上訴人於給付退休金
    時，並未將該夜點費計入平均工資在內，致退休金給付有短少，其短少及計算方
    式如附表二、三所示。茲因上訴人迄今未依勞動基準法（下簡稱勞基法）第五十
    五條、勞基法施行細則第二十九條等規定，於伊等退休之日起三十日內給付該差
    額部分，爰就此部分之金額，依勞基法給付退休金之法律關係及民法第二百二十
    九條第一項、第二百三十三條第一項之規定，求為命被上訴人如數給付如附表三
    所示之退休金差額及加給法定遲延利息之判決。
二、上訴人則以：系爭夜點費與勞務給付並無對價關係，且非經常性給與，係勉勵性
    、恩惠性之福利措施而已，非屬工資之一部分，不得計入平均工資核發退休金，
    又因夜點費其給與每一個員工之金額一律相同，不因職級或本薪高低而有所差異
    ，是以勞基法施行細則第十條將夜點費排除於工資之外。伊公司之工作雖係採行
    三班輪班制，不論係早班、中班、夜班，惟其各班次之工作時間、工作性質皆為
    相同，輪值中班、夜班所擔任之工作、工作時間與早班並無差異，資方所獲得之
    工作對價相同，並不因夜間工作而增加，依勞務對價之理論，自不能僅因輪值中
    班、大夜班而得額外領取系爭夜點費。另被上訴人癸○○、子○○等二人係分別
    於九十一年二月二十八日、九十年十二月十日退休離職，並分別於九十一年三月
    十三日、九十年十二月十九日前來領取退休金時，表明：「爾後不再要求其他給
    付，並願放棄一切請求」，該收據並非無磋商變更之餘地，應與定型化契約有異
    ，且已載明放棄一切請求權，自不得再請求補發退休金等語，資為抗辯。
三、被上訴人等九人主張伊等原係上訴人公司之員工，分別於附表一所示之時間任職
    、退休，上訴人於計算伊等九人之退休金時，未將伊等所領之夜點費計入工資內
    等情，為上訴人所不爭執，自堪信被上訴人此部分之主張為真實。
四、被上訴人再主張系爭夜點費係因伊等工作所得之報酬，且係經常性之給付，屬工
    資之一部分，故應計入平均工資核發退休金乙節，但為上訴人所否認，是本件首
    應審究者，厥為系爭夜點費應否列入平均工資核發退休金：
(一)、按勞基法係於七十三年七月三十日經公布施行，同年八月一日生效，被上訴人等
    九人分別於如附表一所示日期到上訴人公司任職，其中被上訴人丁○○、庚○○
    、乙○○、己○○、癸○○、子○○等六人在上訴人公司服務期間，均跨越勞基
    法施行前後，依七十四年二月二十七日公布施行之勞基法施行細則第二十八條規
    定，在勞基法施行前在同一事業單位工作之勞工，於該法施行後退休時，其施行
    後之工作年資及退休金給與標準，依該法第五十五條規定，該法施行前之工作年
    資及退休金給與標準，適用台灣省工廠工人退休規則。該施行細則第二十八條之
    規定，於勞基法八十五年十二月五日修正增訂第八十四條之二明定「勞工適用本
    法前之工作年資，其退休金給與標準，依其當時應適用之法令規定計算」後刪除
    。上訴人公司從事化學工業，其等六人均於勞基法施行前受僱於上訴人公司，在
    上訴人公司所屬工廠工作，而於該法施行後退休，該工廠及其等六人分屬於工廠
    法施行細則所稱之工廠、工人，則其等六人於勞基法施行前之年資及退休金之給
    與，自應適用台灣省工廠工人退休規則；自勞基法施行後始適用勞基法之規定。
    故有關工資、平均工資之認定，勞基法施行前部分，依台灣省工廠工人退休規則
    第十條第二項規定，應適用工廠法施行細則第四條之規定；至勞基法施行後，則
    應適用勞動基準法第二條第三、四款之規定。再按工廠法施行細則第四條規定，
    本法所稱工資係指工人因工作而獲得之報酬；不論以工資、薪金、津貼、獎金或
    其他任何名義按計時、計日、計月、計件給與者均屬之。依該條規定，凡因工作
    獲得之報酬均屬之。而勞基法第二條第三款則規定；工資謂勞工因工作而獲得之
    報酬，包括工資、薪金及按計時、計日、計月、計件以現金或實物等方式給付之
    金、津貼及其他任何名義經常性給與均屬之。依該款規定，工資係指勞工因工
    作而獲得之報酬，且屬經常性之給與。所謂經常性之給與，只要在一般情形下經
    常可以領得之給付即屬之，舉凡某種給與係屬工作上之報酬，在制度上有經常性
    者，均得列入平均工資以之計算退休金。故勞工因工作所得之報酬，倘符合「勞
    務對價性」及「給與經常性」二項要件時，依法即應認定為工資。而於判斷某項
    給付是否具「勞務對價性」及「給與經常性」要件之際，則應依一般社會交易之
    健全觀念以為決定，至於其給付之名稱如何，在非所問。
(二)、上訴人對被上訴人主張系爭夜點費之名稱原為夜勤津貼，後因應勞基法施行細則
    之用語，於勞基法施行後將之更名為夜點費之事實，並不爭執。上訴人公司就系
    爭夜點費之核發，係針對有輪值中、夜班之工作人員所給與，其金額係每人每小
    時均固定相同，不因作業種類而有差別，如未實際值班或經上級同意由他人代班
    ，則不得領取此項夜點費，又上訴人公司之員工作業方式係採三班制，即早、中
    、夜三班輪值，此工作型態係因上訴人公司為一貫作業之工廠，二十四小時全天
    候、連續性現場作業，此項工作型態，在被上訴人等九人受僱之際，即已知悉並
    成為勞動契約之內容，且不論係輪值早班、中班、夜班，各班工作內容均屬相同
    ，僅服勤時間有所不同而已，至輪班情形，係於固定期間內更換輪班表，則每人
    輪值早班、中班、夜班之機率相同，並不發生某員工係專門於某一段時間工作之
    情形，復為兩造所不爭執。再就上訴人公司發放系爭夜點費之情形，上訴人公司
    指稱早班為上午八時至下午四時，中班為下午四時至晚上十二時，夜班為晚上十
    二時至翌日上午八時，夜點費祇有上中班、晚班即晚上八時至翌日上午八時之人
    才能領取，夜點費為每小時四十五元，中班輪值四小時為一百八十元，夜班輪值
    八小時為三百六十元。因此上被上訴人輪值早班、中班、夜班之結果，每月均應
    輪值中班、夜班十數天，可固定領取數千元之夜點費。按給付係以與勞務提出有
    密切相關的工作條件為前提（例如工作時間：大夜班，工作地點：偏遠地區），
    依一般觀念可認為是為酬傭或彌補其提供勞務的特殊辛勞與負擔，因此是直接對
    勞工所提出的勞務附加地作更進一步之報償，而系爭夜點費之核發，係輪值中、
    夜班者得領取，而輪值中、夜班又已成為固定之工作制度，此種因特殊工作條件
    而對勞工所增加提出之現金給付，其本質應係該值班時段之勞務對價，故系爭夜
    點費已成為兩造間因特定工作條件，而形成固定、常態工作中可取得之給與，足
    見為勞工因經常性提供勞務所得之報酬，在制度上亦具有經常性，而符合「勞務
    對價性」及「給與經常性」二項要件，自應屬工廠法施行細則第四條及勞基法第
    二條第三款所謂之工資。
(三)、至上訴人雖辯稱：勞基法施行細則第十條第九款既已明文將夜點費排除於勞基法
    第二條第三款所稱之「其他任何名義之經常性給與」之外，自不得認系爭夜點費
    係屬工資之一部云云。惟按勞基法第二條第三款所稱之「其他任何名義之經常性
    給與」，法令雖無明文解釋，但應指雇主非臨時起意且非與工作無關之給與而言
    ，其立法原意在於防止雇主對勞工因工作獲得之報酬不以工資之名而改用其他名
    義，故特於該法明定應屬工資，以資保護勞工（行政院勞工委員會八十五年台勞
    動二字第一○三二五二號函意旨參照）。而勞基法施行細則第十條第九款固將夜
    點費排除於經常性給與之列，惟雇主之給付究屬工資抑係該條所定之給與，仍應
    具體認定，不因形式上所用名稱為何而受影響（最高法院八十七年度台上字第二
    八二三號判決參照）。故即使雇主所為之給付項目與該施行細則第十條各款之給
    付名目相同，亦不得遽認其非屬工資，否則，雇主儘可任意變更工資之名目，將
    各種給付項目均以該細則第十條各款之名目稱之，如此一來，勞工應得之工資範
    圍將為雇主所片面、任意決定，自非公允。從而，縱使雇主之給付項目之名稱與
    該施行細則第十條各款所規定者相同，仍應審究此項給付之實質內容，就該給付
    是否為勞工因提供勞務所獲得之報酬而為判斷，如為肯定，則即使給付之名稱與
    該細則第十條所規定者相同，仍應認定為工資。再按勞基法施行細則第十條第九
    款規定所稱之夜點費，應係指勞工偶然可得之點心費用，此由同款規定之「差旅
    費、差旅津貼、交際費、夜點費及誤餐費」等，均係偶然發生而非經常性給與，
    且與勞務之給付並無對價關係之性質以觀，至為明瞭。本件被上訴人等人於夜間
    輪班工作，具有「勞務對價性」及「給與經常性」，已如前述，自不能因上訴人
    公司將其名目稱為「夜點費」，逕認其與施行細則所定排除條款之名稱相同，而
    謂其非屬工資，是上訴人上開抗辯，要非可採。
(四)、上訴人又謂系爭夜點費之給付標準，不因工作種類及級職而有差別，而於每人每
    單位時間內，均屬相同，屬雇主為體恤勞工於夜間工作而為之勉勵性、恩惠性、
    任意性之給與；且夜點費係伊公司對於參加輪值中、夜班人員在一般工資之外，
    另外額外給與，若員工調職或請人代班或請假則歸代班人領取不予計算，顯與月
    薪等每月可固定且經常領取者不同。又勞工工作可採晝夜輪班制，晝夜輪班仍在
    正常工作時間之範圍內，雇主依法毋庸為任何其他額外的給付，與延長勞工工作
    時間應另加給加班工資之情形不同，而伊公司係採行三班輪班制，輪值中班、夜
    班所擔任之工作、工作時間與早班並無差異，勞基法第二十五條即明定工作相同
    、效率相同者，應給付同等之工資，因而伊公司依法祇要給與每日正常工作時間
    之工資即可，系爭夜點費即非屬工資等語。惟查系爭夜點費係上訴人公司就輪值
    中班及夜班之員工所為工資以外之津貼，輪值中班及夜班之員工，其工作時間並
    未因此而增加，仍在正常工作時間之範圍內，此與延長勞工之工作時間所應加給
    之加班費不同，系爭夜點費之給與標準，自不必如加班費隨職級、本俸之不同而
    有高低，勞基法對從事夜班工作之勞工，並未有雇主應另外加給之任何規定，但
    上訴人公司對輪值中班及夜班之員工應核發夜點費之補貼，已為兩造勞動契約之
    一部，上訴人公司即有義務給付，系爭夜點費之發放即非上訴人公司恩惠性之給
    與。而雇主之給付是否屬工資，應以是否是有勞務對價性及給與經常性為衡量標
    準，與給付之方式有無依其職級、本俸，是否限實際有工作始能領取無關，系爭
    夜點費具「勞務對價性」及「給與經常性」之性質，自應認定為工資之一部分，
    並不因其給與之方式係每人每小時之金額均固定相同，及調職或請人代班或請假
    則不能領取，而失其屬於工資性質。且系爭夜點費係屬津貼性質，與伙食津貼、
    交通津貼相近，而上訴人公司給付被上訴人等人之伙食津貼、交通津貼，亦不因
    被上訴人之年資及級職而有所不同，均係給付相同數額，足見上訴人公司所辯系
    爭夜點費乃一致性之給付，即屬勉勵性、恩惠性、任意性之給與，非屬工資云云
    ，亦不足採。又工作時間及場所均為工作環境之一部分，係與勞務之提出具密切
    相關的工作條件，而於夜間工作，其生活方式與常人相反，不利於勞工之生活及
    健康，是就夜間工作之勞工與日間之勞工就相同內容之工作給與不同工資待遇乃
    屬合理，將系爭夜點費認定為工資，顯無違反勞基法第二十五條關於工作相同者
    ，給予同等工資之平等原則。
(五)、上訴人又以：勞基法施行細則第十條第九款明文將夜點費列為非經常性給與，伊
    公司乃據此將原夜勤津貼正名為夜點費，並在每月給付員工薪資之所得明細單中
    載明該等款項為夜點費，被上訴人等員工多年來依所得明細單收受系爭夜點費，
    從未異議，自應認勞資雙方對系爭夜點費之給付，其性質不屬經常性給與之工資
    已有合意云云。然查，上訴人公司之給付究屬工資抑係勞基法施行細則第十條所
    定之非經常性給與，仍應具體認定，不因形式上所用名稱為何而受影響，已如述
    。上訴人公司將夜勤津貼以夜點費之名稱發放，不能遽認系爭夜點費即非屬工資
    ，被上訴人等人係至退休領取退休金時始知上訴人公司未將系爭夜點費算入平均
    工資，則之前領取系爭夜點費，自不能認為已同意系爭夜點費非屬經常性給與之
    工資，因此被上訴人每月收受上訴人公司核發之所得明細單而未提出異議，充其
    量僅能認為被上訴人對於被上訴人公司給付薪資之明細沒有異議，難謂兩造已達
    成系爭夜點費非屬工資之合意，是上訴人上開所辯，委無足取。
(六)、基上，系爭夜點費係屬工資，應計入平均工資內據以核發退休金，被上訴人此部
    分之主張應為可採。
五、上訴人另辯稱本件被上訴人癸○○、子○○等二人於具領退休金所簽立之收據，
    載明「爾後不再要求其他給付，並願放棄一切請求」，已簽立拋棄所具領退休金
    以外之其他退休金請求，其等自不得再請求補發退休金等語，被上訴人癸○○、
    子○○對於上開收據之真正並不爭執，惟主張：伊等簽立該收據僅係完成上訴人
    公司規定之退休金領款手續而已，縱有拋棄請求權之意，亦僅及於退休金以外之
    其他給付，且伊等不知上訴人公司於計算退休金時，未將系爭夜點費計入工資，
    自無從對此部分之退休金請求權為拋棄，上訴人公司又無將夜點費納入退休金計
    算基礎之意，故兩造無從就夜點費納入平均工資核算退休金部分達成拋棄權利之
    合意，況該收據內容違反勞基法第五十五條之規定，其約定應為無效云云。經查
    ：被上訴人癸○○、子○○二人係在上訴人公司事先印製有「立據人○○○茲收
    到台灣化學纖維股份有限公司製（核）發．．．之退休金（差額）支票乙張，計
    新台幣○○○元整，經查收無誤，且爾後不再要求其他給付，並願放棄一切請求
    ，特立此據為憑。」內容之收據簽名，該收據又係其等二人於領取退休金時所出
    具，則收據上所載「爾後不再要求其他給付，並願放棄一切請求」，自係針對退
    休金而為約定，再依其等二人所提出之退休金明細表及薪資所得明細單，可知其
    等二人每月領有系爭夜點費，上訴人公司於計算其等二人之退休金時，並未將系
    爭夜點費納入平均工資核發退休金，則其等二人應知其自上訴人公司所領取之退
    休金並未包括以系爭夜點費納入平均工資計算之退休金，其等二人仍在該收據上
    簽名，自不能認其等不知上訴人公司未將系爭夜點費計入平均工資，而無拋棄此
    部分退休金權利之意思，是其等二人所稱伊所拋棄之權利僅及於退休金以外之其
    他給付，顯無可採。至被上訴人癸○○、子○○係於退休後領取退休金時，始簽
    立收據同意不再要求其他給付，並願放棄一切請求權，核其性質，應屬其等對於
    既得權利之處分，此項拋棄之意思表示，應無違反勞基法第五十五條之規定。
六、惟按民法第二百四十七條之一規定「依照當事人一方預定用於同類契約之條款而
    訂定之契約，為使他方當事人拋棄權利之約定，按其情形顯失公平者，該部分約
    定無效」，被上訴人癸○○、子○○因此主張：系爭收據屬於定型化契約，關於
    「爾後不再要求其他給付，並願放棄一切請求」部分之約款，因違反民法第二百
    四十七條之一規定，應為無效等語。上訴人則以：系爭收據並無伊公司一方預定
    用於同類契約之條款而訂定之契約之情形，且其等二人對於系爭收據並非無磋商
    變更之餘地，自與定型化契約有異，又縱認系爭契約屬定型化契約，亦無顯失公
    平之情事等語置辯。經查：被上訴人癸○○、子○○係在上訴人公司事先印就載
    有「立據人○○○茲收到台灣化學纖維股份有限公司核發之退休金支票乙張，計
    新台幣○○○元整，經查收無誤，且爾後不再要求其他給付，並願放棄一切請求
    ，特立此據為憑。」內容之收據簽名，此不僅其等二人於退休領取退休金時須簽
    署該收據，連同上訴人公司其他退休員工如本院九十二年度勞上易字第一三號之
    當事人蔡瑞芳等多人亦須簽署相同內容之收據始能領取退休金（詳見被上訴人提
    出之上開判決書，附卷可稽），因此上訴人公司顯係就相同內容印製定型化之收
    據供其退休員工於退休後領取退休金時簽署，該收據即是上訴人公司預定用於同
    種類即退休員工領取退休金時，給予退休員工簽署的契約書，足見被上訴人主張
    系爭收據係上訴人公司預定用於同類契約之條款而供退休員工簽署之事實，應可
    採信。按定型化契約中，非預定契約條款之交易相對人，相較於該預定契約條款
    之當事人，常居於經濟上弱勢之地位，因之面對定型化契約之預定契約條款，除
    為決定締約與否之意思表示自由外，往往無合意決定變更該預定契約條款之事實
    上可能，且常會迫於情勢不得不同意該預定契約條款。上訴人公司之退休員工與
    其公司固已不存在僱傭關係，但雙方經濟之優、劣勢地位並不因員工之退休而有
    所改變，上訴人以「爾後不再要求其他給付，並願放棄一切請求」之契約條款，
    附加於退休金請領收據之中，即屬附合契約，而勞工於退休時，對於退休金之計
    算並非法律專家，對於資方之發予退休金如何計算，有無短少發給，亦非清楚，
    則上訴人於發給勞工退休金時，要求勞工簽立上開收據，勞工在收領之退休金如
    何計算，有無短少發給，並非清楚之情況下，即需簽立附有拋棄短發退休金之請
    求權，而免除上訴人責任之條款之收據，始得順利領得退休金，按其情形，自有
    顯失公平，故上開免除上訴人責任之約款部份，依法應屬無效，是上訴人所辯就
    系爭收據之內容及是否簽立，退休員工非無與其商議之可能，而執上開免除責任
    之約款抗辯被上訴人不得請求短少之退休金云云，亦非可採。
七、綜上所述，上訴人給付被上訴人之夜點費部分，應列入平均工資以計算退休金。
    按勞基法第五十五條第一項規定：「勞工退休金之給與標準如左：一、按其工作
    年資，每滿一年給與兩個基數。但超過十五年之工作年資，每滿一年給與一個基
    數，最高總數以四十五個基數為限。未滿半年者，以半年計，滿半年者，以一年
    計。」、同法第二條第四款規定：「平均工資：謂計算事由發生之當日前六個月
    內所得之金額」，又依勞基法第八十四條之二規定，在勞基法施行前依其當時應
    適用之法令規定計算，當時臺灣省工廠工人退休規則第九條第一項規定：「工人
    退休金之給與規定如左：一、依第五條規定自願退休之工人及依第六條規定命令
    退休之工人，工作年資滿十五年者，應由工廠給與三十個基數之退休金，工作年
    資超過十五年者，每逾一年增給半個基數之退休金，其賸餘年資滿半年者，以一
    年計算，未滿半年者不計，合計最高以三十五個基數為限。」、該規則第十條第
    一款規定：「按月支薪者，以核准退休前三個月平均工資所得為準」。上訴人自
    承被上訴人於如附表一所示之時間退休時，並未將該夜點費列入計算退休金，再
    上訴人對於被上訴人主張如附表二所示之退休前六個月之夜點費金額、勞基法施
    行前後之退休金基數、退休前三個月及六個月之平均夜點費數額均不爭執（見本
    院卷第一０九頁）。從而，被上訴人等九人分別請求上訴人應分別再給付如附表
    三所示應補發退休金差額，核屬有據，應予准許。又勞基法施行細則第二十九條
    第一項規定：「雇主應給付勞工之退休金應自勞工退休之日起三十日給付之。」
    ，被上訴人並請求上訴人自伊等退休翌日起算三十日之翌日即如附表三所示利息
    起算日起，各至清償日止，按年息百分之五計算之遲延利息，亦為有理由，應予
    准許。原審判命上訴人如數給付，並為供擔保准、免假執行之宣告，於法並無不
    合。上訴意旨聲明廢棄原判決，為無理由，應予駁回其上訴。
八、本件事證已臻明確，兩造其餘攻擊防禦方法，不足以影響本判決結果，爰不一一
    論述，併此敘明。
據上論結，本件上訴為無理由。依民事訴訟法第四百四十九條第一項、第七十八條，
判決如主文。
中      華      民      國    九十二    年      七      月      八      日
~B1民事第七庭審判長法  官  簡清忠
~B2                法  官  陳賢慧
~B3                法  官  盧江陽
右為正本係照原本作成。
不得上訴。
~B                書記官  康孝慈
中      華      民      國    九十二    年      七      月      九      日
                                                                        Ｙ


司法院資訊處製作；財團法人民間司法改革基金會備份。
